【裁判字號】    89,台上,8049
【裁判日期】    891229
【裁判案由】    違反毒品危害防制條例
【裁判全文】
最高法院刑事判決                              八十九年度台上字第八○四九號
    上  訴  人  乙○○
                甲○○
    右  一  人
    選任辯護人  吳謹斌律師
    上  訴  人  丙○○
    選任辯護人  趙國生律師
右上訴人等因違反毒品危害防制條例案件，不服台灣高等法院中華民國八十九年十月
二十日第二審判決（八十九年度上訴字第二三八二號，起訴案號：台灣板橋地方法院
檢察署八十八年度偵字第七八四八、七八四九、七八六一號），提起上訴，本院判決
如左：
    主  文
原判決關於乙○○、甲○○部分及丙○○意圖販賣而持有第二級毒品部分均撤銷，發
回台灣高等法院。
其他上訴駁回。
    理  由
甲、撤銷部分：
本件原判決關於上訴人乙○○、甲○○部分及上訴人丙○○意圖販賣而持有第二級毒
品部分，認定乙○○基於販賣第二級毒品安非他命之犯意，於民國八十八年二月二十
三日，向綽號「肉包」之成年男子販入第二級毒品安非他命一批（驗餘淨重貳仟零玖
拾點玖柒公克），嗣與上訴人丙○○共同基於販賣第二級毒品安非他命之犯意聯絡，
由乙○○在八十八年三月二十四日下午二時許，將前開第二級毒品安非他命之其中五
包（驗餘淨重壹佰伍拾貳點零壹公克）置放於台北縣新莊市○○街四十九巷六弄三號
五樓丙○○住處，並與丙○○約定共同販賣安非他命之方式，若有人要買安非他命，
即至丙○○住處取貨，再由丙○○交給購買之人，或者由乙○○自行前來取貨售予他
人，嗣為警在丙○○上址住處查獲，扣押上開第二級毒品安非他命五包；丙○○當場
向警方供出毒品來自乙○○，及依警方授意與乙○○聯繫，佯稱欲購買安非他命，乙
○○旋於同日晚二十三時許，駕駛車號Ｃ二－八三八八號自用小客車，載送安非他命
二大包（驗餘淨重壹仟玖佰拾捌點玖陸公克）前往丙○○住處，為警當場查獲；乙
○○向警方供出該安非他命係向綽號「肉包」者所購，並依警方授意以電話與該「肉
包」者聯繫，佯稱欲再購買十公斤之安非他命，「肉包」者隨即囑由與之有犯意聯絡
之上訴人甲○○駕車載送安非他命拾壹包（驗餘淨重玖仟玖佰貳拾點柒捌公克），
北上帶至乙○○住處，並給予甲○○一包約二百公克之安非他命，為其代送之代價，
甲○○乃於同年月二十五日十五時二十分許，駕駛Ｖ二－二二一號營業小客車依約載
送該安非他命前往，在台北縣中和市○○路一八二號二十三樓之乙○○住處電梯口，
為警查獲而未遂等情。因而撤銷第一審判決關於上開部分，改判論處上訴人乙○○販
賣第二級毒品罪刑、丙○○意圖販賣而持有第二級毒品罪刑、甲○○販賣第二級毒品
未遂罪刑。固非無見。
惟查：一、檢察官就被告之全部犯罪事實以實質上或裁判上一罪起訴者，因各該部分
事實間互有不可分關係，法院自應就全部事實予以合一審判，如僅就其中一部分加以
審認，而置其他部分於不顧，即屬刑事訴訟法第三百七十九條第十二款所稱「已受請
求之事項未予判決」之違法；此與以可分數罪起訴，如有漏判，仍可補判之情形，迥
然有別。檢察官起訴書犯罪事實欄記載丙○○、林有根（乙○○之化名）均意圖營利
，向綽號「肉包」者販入安非他命三公斤，認其二人均犯毒品危害防制條例第四條第
二項之罪嫌；其等被訴上開犯罪，就其一次販入毒品數量之各部分而言，究屬實質上
一罪關係，在審判上為不可分割之單一訴訟客體，即應全部加以論究而以一判決終結
之，茍其中一部分犯罪不能證明，亦應於理由欄敘明其依據，並說明不於主文另行諭
知無罪之理由。原判決事實認定乙○○基於販賣第二級毒品安非他命之犯意，於八十
八年二月二十三日，向綽號「肉包」之成年男子販入第二級毒品安非他命一批（驗餘
淨重貳仟零玖拾點玖柒公克），嗣與上訴人丙○○共同基於販賣第二級毒品安非他命
之犯意聯絡，由乙○○在八十八年三月二十四日下午二時許，將前開第二級毒品安非
他命之其中五包（驗餘淨重壹佰伍拾貳點零壹公克）置放於台北縣新莊市○○街四十
九巷六弄三號五樓丙○○住處，並與丙○○約定共同販賣安非他命之方式，若有人要
買安非他命，即至丙○○住處取貨，再由丙○○交給購買之人，或者由乙○○自行前
來取貨售予他人等情，並就丙○○部分變更檢察官起訴書所引應適用之法條，改論以
毒品危害防制條例第五條第一項之意圖販賣而持有第二級毒品罪，但對於檢察官起訴
書所記載乙○○販入之第二級毒品超過上開貳仟零玖拾點玖柒公克部分，及丙○○意
圖販賣而持有第二級毒品超過上開壹佰伍拾貳點零壹公克部分，分別是否成立犯罪？
與論罪部分之法律關係各為如何？原判決並未予論斷說明，自有已受請求之事項未予
判決之違法。二、科刑之判決書，其宣示之主文，與所載之事實及理由，必須互相適
合，否則，即屬理由矛盾，按諸刑事訴訟法第三百七十九條第十四款後段規定，其判
決當然為違背法令。又科刑判決之主文，應記載與論罪條文規定之構成要件一致之用
語，俾符罪刑法定之旨；若其有共同正犯犯罪態樣者，除必要共犯之情形外，亦應於
主文內表明「共同」字樣，用符法制。原判決事實欄既認定上訴人甲○○販賣第二級
毒品未遂之犯行，與綽號「肉包」之男子有共同之犯意聯絡，理由第六項之(三)內亦
明其二人有犯意聯絡及行為分擔，為共同正犯，但主文僅記載「甲○○販賣第二級毒
品未遂，處……」，未表明「共同」字樣，致判決所宣示之主文與事實認定及理由說
明，互不相適合，按諸前開說明，不特主文宣示未符法制，抑且有判決理由矛盾之當
然違背法令。三、原判決理由第六項之(二)認定上訴人乙○○於販入大量安非他命之初
，即有出售營利之意圖，於販入時即屬犯罪既遂，成立販賣第二級毒品罪云云，但其
論罪法條卻引用毒品危害防制條例第四條第一項；又同條例第四條第二項之販賣第二
級毒品罪之法定刑最重本刑無期徒刑部分，依法不得加重，原判決認定乙○○成立上
開之罪，為累犯，應依刑法第四十七條之規定加重其刑，並未敘明其中法定刑無期徒
刑部分係不得加重。凡此，同有判決適用法則不當之違誤。四、有罪判決書所記載之
犯罪事實，為論罪科刑適用法律之基礎，故凡於適用法律有關之重要事項，必須詳加
認定，明確記載，然後於理由內敘明犯罪事實所憑之證據及認定之理由，始足為適用
法律之依據。如事實有此記載，理由未予說明，則為理由不備，按諸刑事訴訟法第三
百七十九條第十四款規定，其判決當然為違背法令。原判決事實欄第五項記載「該『
肉包』之成年男子隨即囑由與之有犯意聯絡之甲○○駕駛Ｖ二－二二一號營業小客車
載送安非他命拾壹包……，北上帶至乙○○住處」，其理由第六項之(三)僅謂「查本件
乙○○係向肉包之人購買安非他命，肉包之人則囑由被告甲○○載送交與乙○○，因
肉包之人之年籍不詳，無從傳喚，雖無證據足以證明被告甲○○自始即與肉包之人共
同販賣安非他命，但被告甲○○明知肉包所囑咐運送之物即為毒品，仍自高雄為之運
送並交付乙○○，核其所為，業已參與販賣毒品之犯罪構成要件之行為，揆諸首開說
明，自仍難解免販賣毒品之刑責。」云云，究竟甲○○於受「肉包」之囑咐運送毒品
時，如何得知「肉包」者係在販賣第二級毒品犯罪行為之實施中？其與「肉包」者又
如何為販賣毒品之犯意聯絡？原審未詳予查明釐清，復未於判決內說明其所憑認定甲
○○與「肉包」者有犯意聯絡之證據及理由，尤嫌調查職責未盡及有判決理由不備之
違法。以上諸端，或為上訴意旨所指摘，或為本院得依職權調查之事項，應認原判決
有撤銷發回更審之原因。原判決關於上訴人甲○○不另為無罪之諭知部分，依檢察官
起訴意旨與前開論罪部分有實質上一罪或裁判上一罪關係，依審判不可分原則，應一
併撤銷發回，附予說明。
乙、駁回部分（即丙○○持有第一級毒品部分）：
按最重本刑為三年以下有期徒刑之罪之案件，經第二審判決者，不得上訴於第三審法
院，刑事訴訟法第三百七十六條第一款定有明文。本件上訴人丙○○因違反毒品危害
防制條例案件，其持有第一級毒品海洛因部分，原審係依毒品危害防制條例第十一條
第一項論處罪刑，查該罪之法定刑為三年以下有期徒刑、拘役或罰金，依首開說明，
既經第二審判決，自不得上訴於第三審法院，該上訴人竟對之提起上訴，顯為法所不
許，此部分應予駁回。
據上論結，應依刑事訴訟法第三百九十七條、第四百零一條、第三百九十五條前段，
判決如主文。
中      華      民      國    八十九    年     十二     月    二十九    日
                              最高法院刑事第九庭
                                  審判長法官  曾  有  田
                                        法官  陳  宗  鎮
                                        法官  劉  介  民
                                        法官  魏  新  和
                                        法官  孫  增  同
      右正本證明與原本無異
                                              書  記  官
中      華      民      國     九十     年      一      月      四      日


司法院資訊處製作；財團法人民間司法改革基金會備份。
